【裁判字號】    89,上更(二),618
【裁判日期】    900220
【裁判案由】    重利等
【裁判全文】
臺灣高等法院刑事判決                      八十九年度上更（二）字第六一八號
    上  訴  人
    即  被  告    丙○○
    選任辯護人    郭士功
右上訴人即被告因重利等案件，不服臺灣宜蘭地方法院八十四年度訴字第五九號，中
華民國八十四年十一月十日第一審判決（起訴案號：臺灣宜蘭地方法院檢察署八十三
年度偵字第二一六六號、第三０二二號）提起上訴，經判決後，由最高法院第二次發
回更審，本院判決如左：
    主  文
原判決關於丙○○部分撤銷。
丙○○無罪。
    理  由
一、公訴意旨略以：丙○○自民國八十二年間起，於報紙分類廣告刊登私人借貸訊息
    ，經營地下錢莊，並在宜蘭縣蘇澳鎮○○路三０八巷二十二號，乘乙○○、丁○○與其他不特定之人急迫需錢解困之際，分別貸放新臺幣（下同）一萬元至三十
    萬元不等之金錢，其中乙○○並簽發本票供擔保，丙○○則以月息超過九分之計
    息方式，收取與原本顯不相當之重利，並恃之維生為常業。嗣乙○○因無力清償
    ，丙○○為追討債款，竟與甲○○（經原審判處應執行有期徒刑九月，提起上訴
    後，本院以八十五年度上訴字第一七八號判決諭知上訴駁回，緩刑三年確定）共
    同基於妨害自由之犯意聯絡，於八十三年三月間某日，在臺北縣土城市○○街一
    ０九巷四號四樓乙○○住處，強將乙○○押上車，載至宜蘭縣員山鄉○○○路甲○○住處，私行拘禁，限制乙○○之自由達三天二夜，且為達索債之目的，由甲○○以電話恐嚇乙○○之胞兄李春榮稱：「剛才錢莊的人有打電話給我，說乙○○欠錢莊二百多萬元，：：：錢莊是十天一期：：：只要你們答應還錢，我可以
    馬上放人：：：錢莊的人有跟我聯絡，我想大力打是沒有，而小力打是必然的，
    ：：：若不給錢要將乙○○丟入淡水河內」等語，以加害生命、身體、自由之事
    恫嚇李春榮，致生危害於安全。嗣經警循線於八十三年八月二日下午四時四十分
    許，在上開錢莊經營處查獲丙○○，並扣得其所有之帳冊五本、支票代收簿四本
    、五結農會支票送金簿一本、支票出入登記簿二本、支票簿影本一本及土地所有
    權狀影本十九張。因認被告丙○○涉有刑法第三百四十五條之常業重利、第三百
    零二條之妨害自由及第三百零五條之恐嚇等罪嫌云云。
二、按犯罪事實應依證據認定之，無證據不得推定其犯罪事實；又不能證明被告犯罪
    者，應諭知無罪之判決，刑事訴訟法第一百五十四條及第三百零一條第一項分別
    定有明文。而所謂認定犯罪事實之證據，係指足以認定被告確有犯罪行為之積極
    證據而言，如未能發現相當證據，或證據不足以證明，自不能以推測或擬制之方
    法，為裁判之基礎（最高法院二十九年上字第三一０五號及四十年臺上字第八六
    號判例意旨參照）。復按告訴人之指訴，係以使被告受刑事訴追為目的，是其陳
    述是否與事實相符，法院仍應調查其他證據以資審認（最高法院五十二年度臺上
    字第一三００號判例意旨參照）。
三、本件公訴人認被告涉有刑法第三百四十五條、第三百零二條及第三百零五條等罪
    嫌，無非係以告訴人乙○○之指訴與證人丁○○、李春榮、梁淑娟等人之證述，
    及有帳冊、支票代收簿、支票送金簿、支票出入登記簿、支票簿及土地所有權狀
    等物扣案資為論據。惟經訊據被告丙○○，則堅決否認有何以放貸金錢牟取重利
    為常業、妨害自由及恐嚇之犯行，辯稱：（一）告訴人乙○○以所經營之「河涵
    森建設股份有限公司」（下稱河涵森公司）名義，按分期付款之方式向伊所任職
    之公司買受二輛汽車，所簽發持以抵付第一期價款之支票未能兌現，伊並未另貸
    放金錢予告訴人，且不認識丁○○其人；（二）甲○○係告訴人之姑丈，告訴人
    亦積欠甲○○一百餘萬元未還，甲○○為此曾向臺灣宜蘭地方法院對告訴人提起
    詐欺之自訴（八十二年度自字第三七號），其間告訴人曾與甲○○協商債務解決
    未果，八十三年三月間，告訴人通知甲○○前往商談還款事宜，適因伊所負責之
    車款部分亦未解決，伊遂偕同甲○○至告訴人住處共同洽談債務解決方案，告訴
    人因無力償還，乃自願與彼等同至宜蘭設法解決，告訴人之配偶梁淑娟亦同行，
    伊與甲○○並未施用暴力強押告訴人上車，亦未剝奪告訴人之自由，梁淑娟抵宜
    蘭後認無其他問題，遂央伊載至宜蘭火車站，先行搭乘火車返回臺北，且員警據
    告訴人之胞姊報案趕赴甲○○住處，經確認雙方係債務糾紛，旋即離去，足徵彼
    等未施用暴力；（三）伊從未撥打電話予李春榮，至甲○○是否出言恐嚇李春榮
    ，伊並不知情等語。
四、經查，告訴人乙○○雖於偵查中及原審調查時指稱因公司週轉不靈，曾於八十二
    年五月間某日，在宜蘭縣員山鄉向被告借款三十萬元，利息十天以一萬二千元計
    算，並簽發本票及以冷氣機、傳真機、行動電話、影印機等供作擔保，被告知其
    需款急用，且於偵查庭訊後囑其撤回告訴云云（八十三年度偵字第二一六六號偵
    查卷第十三頁反面、原審八十四年六月九日訊問筆錄）；惟告訴人另於原審調查
    時則稱偵查中所言並不實在，亦未簽發本票及提供冷氣機、傳真機作擔保，被告
    係協助其辦理向第一信託投資股份有限公司貸款，金額三、四十萬元，未算利息
    等情（原審八十四年三月十七日訊問筆錄）；迄本院調查時，復稱其前積欠親戚
    甲○○款項未清償，另以分期付款之方式向被告所任職之公司購買二輛汽車，並
    提供胞姐名義之房屋作擔保，因無力按期清償，經其同意返還汽車後，本應塗銷
    抵押登記，公司之會計誤載為借貸，且其將會計所載應給付第一信託投資股份有
    限公司之違約金，誤認係被告放高利貸，始於原審指稱帳目不清，另五十萬元頭
    期款乃自友人處所調借，會計誤載為向被告所借用等語（本院八十九年九月二十
    二日訊問筆錄）。告訴人之指訴前後反覆不一，已非無瑕疵，未可遽信；況依警
    卷所附搜索扣押證明筆錄之記載，員警並未在上開公訴人所指被告經營地下錢莊
    處扣得本票及告訴人所稱供擔保之冷氣機、傳真機、行動電話及影印機等物品，
    顯無證據足資佐證告訴人之指訴為真實。至被告辯稱與告訴人係買賣汽車之關係
    一節，業據提出河涵森公司之營利事業登記證、車輛訂購單、統一發票、支票、
    支票存根、退票理由單及汽車燃料使用費繳款書等附卷可稽，足徵被告上開所辯
    尚非子虛而堪予採信。
五、次查，證人丁○○於原審調查時雖結證稱：其於八十二年冬季發生車禍，需錢急
    用，在報紙分類廣告上查知被告電話，遂向被告借款一萬元，於借款時預扣一千
    元，實拿九千元，利息十天計算一次，每次二千元，一個月利息六千元，並書立
    借據及以身分證供質押，迄清償借款始取回身分證等語（原審八十四年六月十日
    、同年七月二十八日訊問筆錄）；惟於本院上訴審八十五年一月二十六日調查時
    ，證人丁○○先則否認曾向被告借款，經受命法官曉諭偽證之處罰後，始稱係看
    報紙向被告借款，借一萬元實拿九千元云云，其前後之證述並不一致，已未可盡
    信；且查丁○○係六十八年一月三十日出生，據其所稱於八十二年冬季發生車禍
    ，因看報紙分類廣告，始獲知向被告貸款之訊息，惟其當時甫年滿十四歲，縱因
    發生車禍須款應急，衡情應無自行向被告告貸之理；況依其年齡判斷，社會經驗
    不足，竟能經由報紙之分類廣告獲取貸款訊息，且自行出面接洽高利貸款，亦與
    常情有違。另經本院多次傳、拘證人丁○○無著，依最高法院七十七年八月九日
    第十一次刑事庭會議決議事項壹、乙、關於第三審部分第十四項第二款、第五款
    意旨，亦認屬為無從調查之證據方法，欠缺必要性。
六、復查，告訴人乙○○初於偵查中及原審調查時指稱：被告與甲○○及另一名不詳
    姓名男子，於八十三年三月間某日至其臺北縣土城市住處，共同將其挾持上車，
    載至宜蘭縣員山鄉甲○○家中，拘禁三天二夜，其間被告曾毆打告訴人二、三次
    ，囑告訴人籌錢，甲○○並撥打電話予李春榮，稱若不還款，將予丟入淡水河中
    ，嗣因仍無法籌足款項，被告等人始將告訴人釋回等情（同上偵查卷第十四頁、
    原審八十四年六月九日訊問筆錄）；證人即告訴人之配偶梁淑娟於偵查中及原審
    調查時亦結證稱：被告等於八十三年三月間某日晚間至其住處，停留至第二日上
    午，將其配偶乙○○帶至宜蘭，要求乙○○賺錢還債，乙○○係被迫上車，其因
    不放心，遂跟隨至宜蘭，嗣李春榮曾交付一捲錄音帶，稱係甲○○之電話錄音，
    內容提及「不給錢的話，要把乙○○丟進淡水河」，其聞言心生畏怖云云（同上
    偵查卷第十七頁反面至第十八頁、原審八十四年七月十二日訊問筆錄）；證人即
    告訴人之胞兄李春榮於偵查中亦證稱：八十三年三月某日間接獲甲○○電話告以
    乙○○欠款，限二日還款，否則將乙○○丟入淡水河，其聞言感到恐懼，並轉告
    梁淑娟等語（同上偵查卷第二五頁反面），且於本院上訴審調查時亦為相同證述
    （本院八十五年四月二日訊問筆錄）。惟告訴人於本院調查時則稱並未向被告借
    款，乃因無力按期支付車款，被告迫於公司之壓力，偕同甲○○共赴告訴人住處
    要求解決，彼時告訴人因病服用許多藥物，神智不清，被告與甲○○二人將告訴
    人夫妻二人載至宜蘭甲○○之住處，說不上係自願前往或遭強押，惟告訴人之配
    偶既得以隨同前往，應係經告訴人之同意，車抵宜蘭，被告猶購藥供告訴人服用
    ，甲○○曾以電話通知告訴人之胞兄如不償還欠款，將遭地下錢莊業者丟入淡水
    河，惟該舉與被告無關，在甲○○之住處，告訴人同意將停放在宜蘭之汽車返還
    被告，並至被告宜蘭之公司蓋同意書，乃因彼時原設於甲○○住處附近之河涵森
    公司已歇業，遂至甲○○家中洽談，告訴人之胞姐誤以為出事，而向員山派出所
    報案，員警經了解係處理債務之事，即先行離去（本院八十九年九月二十二日訊
    問筆錄）。上開告訴人之指訴非但前後不一，與證人之證述亦無法勾稽，尚無足
    遽採為被告不利之認定。
七、再查，告訴人於偵查中所提供之電話錄音帶，經原審及本院上訴審當庭播放勘驗
    ，內容僅提及告訴人欠款之事，並無若不還款將遭丟入淡水河之恐嚇言語，證人
    李春榮亦證稱並未錄到該言（本院八十五年四月二日訊問筆錄），已無足證明被
    告有恐嚇犯行；另經本院上訴審將錄音帶送請法務調查局鑑定，結果以錄音帶疑
    似甲○○聲音，與甲○○本人聲音音質相同，亦有該局八十五年五月二十八日（
    八五）陸三字第八五０七四一五二號鑑定通知書一紙附卷可憑，顯無積極證據證
    明甲○○撥打該通電話予李春榮，乃被告所授意，或與被告間有何犯意之聯絡，
    尤難以恐嚇罪責相繩。
八、此外，本院復查無其他積極證據足資證明被告有公訴意旨所指之常業重利、妨害
    自由及恐嚇等犯行，原審失察，遽予論科，尚有未合。被告提起上訴，否認犯罪
    ，為有理由，應由本院將原判決關於被告丙○○部分撤銷，改為無罪之諭知。
據上論斷，應依刑事訴訟法第三百六十九條第一項前段、第三百六十四條、第三百零
一條第一項前段，判決如主文。
本案經檢察官曾忠己到庭執行職務
中    華    民    國      九十      年      二      月        二十      日
                              臺灣高等法院刑事第六庭
                                  審判長法  官  陳  春  秋
                                        法  官  黃  賽  月
                                        法  官  王  麗  莉
右正本證明與原本無異。
如不服本判決應於收受送達後十日內向本院提出上訴書狀，其未敘述上訴之理由者並
得於提起上訴後十日內向本院補提理由書（均須按他造當事人之人數附繕本）。
                                        書記官  胡      儀
中    華    民    國      九十      年      二      月        二十一    日


司法院資訊處製作；財團法人民間司法改革基金會備份。
